【裁判字號】    95,自,48
【裁判日期】    950804
【裁判案由】    詐欺
【裁判全文】
臺灣臺北地方法院刑事判決                95年度自字第48號
自  訴  人  甲○○
            乙○○
            李敏娟
            丙○○
            辛○○
            丁○○
共同自訴代理人  吳宏城律師
                蔡坤鐘律師
自  訴  人  寬訊國際數位股份有限公司
代  表  人  己○○
自訴代理人  吳宏城律師
            蔡坤鐘律師
被      告  庚○○
選任辯謢人  柯君重律師
            蔡文玉律師
上列被告因詐欺案件，經自訴人提起自訴，本院判決如下：
    主      文
庚○○無罪。
    理      由
一、自訴意旨如自訴狀所載（如附件）。
二、本件自訴人及被告提出之相關書證，均屬傳聞證據，依刑事
    訴訟法第一百五十九條之規定，本不具證據能力，惟因自訴
    人及被告對於上開傳聞證據，或表示無意見，並於言詞辯論
    終結前未提出異議，或同意作為證據，本院審酌上開書證作
    成之情況，認係本於真意出於自然誠實而製作，並無刻意虛
    偽造作之情事，因而認為適當，依刑事訴訟法第一百五十九
    條之五第一項、第二項之規定，取得證據能力，得為認定本
    件犯罪事實存否之證據。又自訴人對證人戊○○於九十五年
    五月十七日庭呈之不動產買賣契約書簽稿提出議異，主張為
    傳聞證據，惟證人戊○○業已於當日庭期具結供證，並接受
    交互詰問，因而該份買賣契約書簽稿亦因而具備證據能力。
三、按本案之爭點有二，即自訴人等購買停車位，是否係三陽公
    司施用詐術致陷於錯誤所致，其次為被告是否事先知悉，並
    與相關銷售人員有犯意之聯絡及行為分擔？
四、訊據被告庚○○否認有詐欺犯行，辯稱：伊雖為三陽建設股
    份有限公司（下稱三陽建設公司）董事長，惟實際上該公司
    業務係採總經理制，伊對公司之經營細節均不過問，故有關
    停車位之規劃、設計、銷售、簽約等事項，均非伊所決定，
    伊對此完全不知情，伊係事後自訴人等對於三陽建設公司有
    所主張時，伊始知悉，因伊係負責人，因而對外與自訴人等
    文件信函之往來，代表三陽建設公司，但並不能據以認定伊
    自始知悉。又相關車位之規劃，係公司員工戊○○所為，且
    於買賣契約中均有明文，而所售之價款，扣除成本後，亦規
    劃交由社區管理委員會，於銷售時，自設停車位亦標明「自
    字第幾號」於車位之處，與法定停車位標示「法字第幾號」
    以示區別，三陽建設公司人員及被告並無不法所有意圖等語
    。
五、按犯罪事實應依證據認定之，無證據不得認定其犯罪事實，
    又不能證明犯罪者，應諭知無罪之判決，刑事訴訟法第一百
    五十四條第一項、第三百零一條第一項定有明文。本件自訴
    人均為購買臺北縣淡水鎮三陽世界觀大廈之住戶，於購買上
    開建築物之同時，均向三陽建設公司購買車位，而所購之車
    位係於法定停車位外，三陽建設公司自行規劃之停車位，就
    停車位部分，雖取得分別共同之應有部分所有權，惟分管之
    停車位非法定之停車位，終因其他住戶之議異而遭台北縣政
    府以違反公寓大廈管理條例第九條第二、三、四項規定為由
    ，致函三陽世界觀大廈管理委員會以書面制止使用，此為被
    告所不爭。而自訴人等於購買停車位時，於停車位之牆上標
    示有「自」字，有別於法定停車位前標示有「法」字，及契
    約上確有記載自設停車位條款亦不爭執，而由自訴人所提出
    之停車位售價明細表觀之，自訴人等分別花三十萬元、七十
    萬元、七十五萬元、八十萬元（四人）購買停車位，除自行
    使用方便外，亦著眼於停車位附隨主建物保值及脫手便利。
    而此七自設停車位，是在核准範圍之外，於未經變更前係違
    法，業經塗銷，亦據證人即臺北縣政府工務局使用管理課職
    員陳育時於審判中到庭結證屬實（本院九十五年五月十七日
    審判筆錄）。證諸經驗法則，倘自訴人等知悉所購停車位雖
    擁有產權，惟並非合法之停車位，將來有被制止使用而被剝
    奪停車使用之虞，應無購買之可能。何況購買之時，尚有法
    定停車位可資選擇，因而堪認自訴人等購買時，雖察覺停車
    位有「法」、「自」之分並詢問其區別，應係相信銷售人員
    告知確可取得停車位之產權，及係社區內部之區分所致，堪
    認自訴人等係屬誠信之一方，而三陽建設公司之相關人員及
    銷售人或未詳盡告知，致使自訴人等誤信而購買。
六、三陽建設公司未詳盡告知之義務，相關人員是否即得謂係使
    用詐術，而觸犯刑法第三百三十九條第一項之詐欺罪，被告
    庚○○是否確知此事？按刑法詐欺罪之成立，乃須具備不法
    所有意圖及使用詐術使人陷於錯誤而交付財物為成立要件，
    而三陽建設公司之所以採取於法定停車位外再自行規劃自設
    停車位，實係法定停車位無法滿足所有住戶停車之所需，此
    業據證人戊○○於本院審理時到庭結證：「三陽世界觀大廈
    八十七年十二月底結構體完成，本件先建後售，我們作銷售
    準備檢討的時候發現才五十七個車位（包含外面空地車位八
    個），事先並不知道。因為本案當初是搶在容積率實施之前
    建的，經過檢討以後建議公司兩個門牌合併為一戶販賣，可
    以降低供需比例，還可以想辦法在停車場增設車位，能否增
    設停車位，我們研究法令，原則上要適法，公寓大廈管理條
    例，在八十四年頒佈施行，現在一般統稱為舊法，在舊法第
    四十三條第二項有規定：本條例施行前取得建造之公寓大廈
    ，得不受第七條約定專用條款的限制。在內政部八十五年規
    約範本第二條第四項前段，停車空間，應依起造人或建築業
    者之買賣契約書或分管契約書使用其約定專用部分。所以我
    們建議公司停車場不能用大公的方式分給大家，我們建議用
    部分區分所有權人的約定專用及專有停車空間，而且停車場
    有建物及土地持分產權，來增加購買車位者的保障，而且在
    買賣契約書第二條載明約定專用法律的適用，為了避免誤會
    公司增設車位是牟利，其實我們是解決供需失衡，所以在契
    約二十四條增設自設停車位的回饋機制。不動產買賣契約擬
    定以後，我們就送相關部門會簽，並且送到顧問律師那邊，
    陳報總經理黃昌明簽核以後才算數。所以我們對本案七個自
    設停車位空間有產權，我們一直認為是合法的。」並稱「我
    們公司採總經理制，董事長對於細節不過問，我們的買賣契
    約書要定稿都有先會相關部門再請顧問律師指正，再請總經
    理決行。」
七、查三陽建設公司與自訴人及其餘購屋客戶間之買賣契約書第
    二十四條第一項確有記載：「為確保良好生活環境，建立住
    戶停車秩序，解決停車位供需失衡，維護社會公平正義，乙
    方（即三陽建設公司）得視狀況，於本契約房屋完工後，在
    地下第二層與第三層之私有停車場內選擇適當空間，自行增
    設停車位共七輛（編號自19號至自25號）分售予本大樓區分
    所有權人，售出後所得價款扣除土地、建物成本及相關稅費
    之利益提撥回饋予本大樓管理委員會，做為大樓公共設施維
    護之公共基金或增添設備或購置社區交通工具之用。」又自
    訴人與三陽建設公司所簽訂之車位買賣契約書有附圖標示車
    位所在，並於第二條記載係自行增設停車位，長寬若干，此
    有契約書在卷可稽。雖買賣契約書第二十四條之效力或有爭
    議，而回饋金因故未能順利提撥，惟仍堪認三陽建設公司相
    關人員規劃及出售之初，本意在增加停車位之供給，並非在
    圖不法所有及利益。故雖銷售人員於銷售之時或未詳盡告知
    義務，三陽建設公司對於其使用人之行為或有民事上之責任
    ，惟因欠缺不法所有意圖，核與詐欺罪之構成要件有間。
八、被告庚○○雖為三陽建設公司之負責人，惟並無任何之積極
    證據足證其事先即已知悉本案相關之情節，又其後三陽建設
    公司與自訴人間之交涉及書件往返，固亦由被告具名，惟此
    為負責人代表公司之舉，亦難據此而為被告事先知悉之證明
    。是因不能證明被告事先知悉，且相關之銷售人員尚難論以
    詐欺犯行，自應依前揭法條為被告無罪之諭知。
據上論斷，應依刑事訴訟法第三百四十三條、第三百零一條第一
項，判決如主文。
中    華    民    國    95    年    8    月    4      日
                  刑事第一庭    審判長法官  陳興邦
                                      法官  吳秋宏
                                      法官  林春鈴
以上正本證明與原本無異。
如不服本判決，應於判決送達後10日內，向本院提出上訴狀。
                                    書記官  劉明珠
中    華    民    國    95    年    8     月    4     日


司法院資訊處製作；財團法人民間司法改革基金會備份。
